臺灣高等法院刑事判決　　　　　　　　100年度上易字第796號
上　訴　人　臺灣士林地方法院檢察署檢察官
上　訴　人
即　被　告　郭貞祥
被　　　告　林桂英
上二人共同
選任辯護人　徐秀鳳　律師
　　　　　　蔡奮鯨　律師
上列上訴人等因被告等偽造文書等案件，不服臺灣士林地方法院
100 年度易字第9號，中華民國100年2 月24日第一審判決（起訴
案號：臺灣士林地方法院檢察署99年度偵字第9736號），提起上
訴，本院判決如下：
    主  文
原判決撤銷。  
郭貞祥、林桂英被訴使公務員登載不實部分，均無罪；被訴損害
債權部分，均免訴。
    理  由  
壹、公訴意旨略以：上訴人即被告郭貞祥與被告林桂英為夫妻，
    被告郭貞祥於民國84年5月5日擔任大總建設股份有限公司（
    下稱大總公司）向臺灣銀行借款新臺幣（下同）3000萬元之
    連帶保證人，臺灣銀行已於85年6 月17日聲請臺灣臺北地方
    法院依督促程序發支付命令，取得85年度促字第11742 號支
    付命令及確定證明書，並於87年11月20日取得該院86年度執
    字第4591號債權憑證。詎被告郭貞祥與林桂英竟共同基於脫
    產之概括犯意聯絡，由被告郭貞祥於88年1月27日、90年5月
    21日如附表所示之時間，將附表所示之土地，以不實之贈與
    契約無償贈與被告林桂英，被告2 人明知債權人已取得執行
    名義，於將受強制執行之際，仍為上開不實之贈與行為，足
    生損害於地政機關對於地政管理之正確性及債權人。嗣臺灣
    銀行於96年12月11日將上開債權讓與新豐資產管理股份有限
    公司（下稱新豐公司），新豐公司於98年12月10日再將上開
    債權讓與聚豐資產管理股份有限公司（下稱聚豐公司），聚
    豐公司經清查始悉上情。因認被告郭貞祥、林桂英涉犯刑法
    第214條之使公務員登載不實罪嫌及同法第356條之損害債權
    罪嫌云云。
貳、程序部分
一、審理範圍
    被告郭貞祥雖僅就原判決論處損害債權罪刑部分提起上訴，
    惟其提起上訴部分與被訴使公務員登載不實部分（此部分經
    原判決不另為無罪之諭知），公訴意旨認有方法結果之牽連
    關係，依刑事訴訟法第348條第2項規定，對於判決之一部上
    訴者，其有關係之部分，視為亦已上訴，則關於被告郭貞祥
    被訴使公務員登載不實部分，自應併予審究，合先敘明。
二、證據能力
（一）告訴代理人鄭昱廷於檢察官訊問時之證述，無證據能力。
      按證人係指在他人之訴訟案件中，陳述自己所見所聞具體
      事實之第三人，為證據之一種。除有不得令證人具結之情
      形，依法應使其具結，以擔保證言係據實陳述。若違背具
      結之規定，未令證人於供前或供後具結，其證言因欠缺程
      序方面之法定條件，即難認為係合法之證據資料。此於刑
      事訴訟法92年2月6日增訂公布（自同年9月1日施行）第15
      8條之3：「證人依法應具結而未具結者，其證言，不得作
      為證據」之規定前，業經最高法院34年上字第824 號著有
      判例揭示此旨。此項具結之規定，於檢察官偵查及審判程
      序中，均有其適用（最高法院97年度臺上字第3539號判決
      意旨參照）。查告訴代理人鄭昱廷乃被告以外之人，其於
      被告之案件，本質上屬於證人，如以之為證據方法，應依
      人證之調查程序，傳喚到場命其具結，並接受被告之詰問
      ；又證人依法應命其具結，以擔保證言係據實陳述，若違
      反具結之規定，未令證人於供前或供後具結，其證言即欠
      缺程序方面之法定要件，而難認為係合法之證據資料（最
      高法院96年度臺上字第1830號判決意旨參照）。告訴代理
      人鄭昱廷於檢察官訊問時未經具結所為之陳述，揆諸上開
      說明，自無證據能力。
（二）證人即告訴代理人鄭昱廷於警詢時之陳述，無證據能力：
      按刑事訴訟法第159條第1項規定：被告以外之人於審判外
      之言詞或書面陳述，除法律有規定者外，不得作為證據。
      其立法本旨係以被告以外之人於審判外之言詞或書面陳述
      ，因當事人無從直接對於原供述者為反對之詰問，以擔保
      其真實性，法院亦無從直接接觸證人之人格，尋求證言之
      憑信性，違背直接審理之原則，故為求實體真實之發現並
      保障人權，除具有信用性之情況保障及必要性，仍許為證
      據，法律予以特別規定，例如同法第159條之1至第159 條
      之5、第206條、性侵害犯罪防治法第17條等規定者外，原
      則上不認其具有證據能力（最高法院96年度台上字第5029
      號判決意旨足參）。次按證人之個人意見或推測之詞，除
      以實際經驗為基礎者外，不得作為證據。查告訴代理人鄭
      昱廷於警詢時所為之供述，屬被告以外之人於審判外之陳
      述，經被告及其辯護人爭執其證據能力（見本院卷第29頁
      ）。而告訴代理人於警詢所為之供述，未經公訴人於原審
      及本院審理時傳訊到庭證述，無從判斷其於警詢時之陳述
      與審判中是否相符，且其於警詢時陳述之內容，僅基於土
      地登記謄本之記載，即為主觀之推測，並未親身見聞、經
      歷被告等2 人辦理附表所示土地移轉登記之過程，揆諸上
      開說明，自無證據能力。
（三）本判決所引用之卷內其他卷證資料（包含人證與文書證據
      、物證等），並無證據證明係公務員違背法定程序所取得
      ，且檢察官、被告郭貞祥、林桂英及其等辯護人於本院準
      備程序及審判期日均表示無意見而不予爭執（見本院卷第
      29頁至第30頁、第64頁背面至第65頁），且迄至言詞辯論
      終結前，亦未聲明異議。本院審酌相關證人之陳述及證據
      資料作成時之情況，核無違法取證或證明力明顯過低之瑕
      疵，認以之作為證據為適當，前述證人於審判外之陳述及
      相關證據資料，依刑事訴訟法第159條之5之規定，均有證
      據能力。
參、無罪（使公務員登載不實）部分：
一、被告郭貞祥被訴使公務員登載不實部分：
（一）按犯罪事實應依證據認定之，無證據不得認定犯罪事實；
      不能證明被告犯罪者，應諭知無罪之判決，刑事訴訟法第
      154 條第2項及第301條第1 項，分別定有明文。次按認定
      不利於被告之事實，須依積極證據，苟積極證據不足為不
      利於被告事實之認定時，即應為有利於被告之認定，更不
      必有何有利之證據；又事實之認定，應憑證據，如未能發
      現相當證據，或證據不足以證明，自不能以推測或擬制之
      方法，以為裁判基礎。而刑事訴訟法上所謂認定犯罪事實
      之積極證據，係指適合於被告犯罪事實之認定之積極證據
      而言，雖不以直接證據為限，間接證據亦包括在內；然而
      無論直接或間接證據，其為訴訟上之證明，須於通常一般
      之人均不致有所懷疑，而得確信其為真實之程度者，始得
      據為有罪之認定，倘其證明尚未達到此一程度，而有合理
      之懷疑存在時，致使無從形成有罪之確信，根據「罪證有
      疑，利於被告」之證據法則，即不得遽為不利被告之認定
      （最高法院30年上字第816 號、29年上字第3105號、30年
      上字第1831號、40年臺上字第86號及76年臺上字第4986號
      判例意旨參照）。
（二）檢察官認被告郭貞祥涉有使公務員登載不實罪嫌，無非係
      以：債權人之債權憑證、被告郭貞祥之供述、告訴代理人
      之指訴、土地登記謄本、被告郭貞祥與林桂英間訂立之土
      地贈與契約，及臺灣士林地方法院98年度重訴字第78號民
      事判決等，為其主要論據。訊據被告郭貞祥堅決否認有使
      公務員登載不實之犯行，辯稱：不論如何，伊當初是真的
      要將土地贈與伊妻即被告林桂英等語。
（三）經查：公訴意旨所舉債權人債權憑證、被告郭貞祥供述及
      土地登記謄本、贈與契約等，固足證明被告郭貞祥在將受
      強制執行之際，有贈與附表所示土地之事實，但上開證據
      尚不足證明被告郭貞祥為贈與處分當時，主觀上即無贈與
      之真意。又受贈人即被告林桂英係被告郭貞祥同居共財之
      妻，兩人間並育有子女，有戶籍謄本在卷足佐，被告郭貞
      祥慮其年事已高，願將上開土地移轉由被告林桂英管理，
      兼顧子女利益，對己尚無利益受損，甚可避免將來因繼承
      而課徵高額遺產稅。被告郭貞祥移轉上開土地登記與被告
      林桂英，縱外觀已損害債權，但雙方確有贈與之真意，尚
      於情理無違。公訴意旨所列上開證據僅能佐證被告郭貞祥
      有損害債權之舉，尚難遽論被告郭貞祥在贈與不動產登記
      時，有何使公務員登載不實之犯意。此參卷附之臺灣士林
      地方法院98年度重訴字第78號民事判決（見他字第315 號
      卷第79至93頁），判決主文雖諭知被告郭貞祥與林桂英間
      就附表所示土地所為贈與之債權與物權行為應撤銷，林桂
      英應將所有權移轉登記塗銷，回復登記予被告郭貞祥所有
      等語，但理由中並未認定被告郭貞祥與林桂英間如附表所
      示贈與行為，乃通謀虛偽之行為，而係認定因被告郭貞祥
      所為無償行為，有害及債權。公訴意旨徒引原審法院上開
      民事判決為被告郭貞祥使公務員登載不實之論據，尚嫌速
      斷，不足採取。至於被告郭貞祥與林桂英嗣後在偵查中雖
      將附表所示土地再以贈與原因，移轉登記返還予被告郭貞
      祥，乃因告訴人於偵查中經檢察官勸諭和解所提出之要求
      ，被告郭貞祥為表明和解誠意，及對債權人受償利益受害
      之歉意，因此所為移轉登記行為，尚不能因此回溯推論被
      告郭貞祥於當初贈與時，所為即屬虛偽之移轉登記。被告
      郭貞祥於原審及本院一再陳明對於上開擔保債務，自認已
      償還不少債務，顧慮自己年事已高，要照顧妻小，才贈與
      林桂英令其管理，不是避免債權人執行才贈與，事後檢察
      官曉諭始知法律規定，也遵照檢察官指示和解及辦理移轉
      登記到伊本人名義，不料告訴人竟違背誠信等語（見原審
      審易卷第21、22頁、原審易字卷第18、19、22、24頁），
      核與被告林桂英供述（見原審易字卷第22、24頁）情節相
      符，被告郭貞祥所辯尚非全屬無憑。此外，檢察官亦未提
      出其他任何積極證據，而使本院憑認被告郭貞祥被訴使公
      務員登載不實犯行屬實，殊難形成被告郭貞祥有使公務員
      登載不實犯行之確切心證。本件公訴意旨所指被告郭貞祥
      使公務員登載不實犯行，尚屬不能證明，自應為無罪之諭
      知。
二、被告林桂英被訴使公務員登載不實部分：
（一）檢察官認被告林桂英涉有使公務員登載不實罪嫌，無非係
      以：告訴人之指訴、被告郭貞祥之警詢供述、被告郭貞祥
      擔任連帶保證人之借據、債權人之債權憑證、土地登記謄
      本、被告郭貞祥與被告林桂英間之土地贈與契約，及原審
      法院98年度重訴字第78號民事判決等證據資料，為其主要
      論據。訊據被告林桂英則堅決否認有此犯行，辯稱：伊對
      被告郭貞祥為大總公司擔任連帶保證的事並不清楚，只知
      被告郭貞祥真的要將附表所示土地贈與給伊，作為伊與孩
      子之經濟保障，贈與之移轉所有權登記也是事實等語。
（二）經查：
    1.被告郭貞祥擔任連帶保證人之借據、債權人之債權憑證，
      及土地登記謄本、贈與契約等，固均能證明被告郭貞祥前
      為上開債務擔任連帶保證人，嗣後主債務人未能清償債務
      後，債權人取得執行名義，將受強制執行之際，被告郭貞
      祥本身意圖損害債權，而將附表所示土地贈與被告林桂英
      之事實，但憑此證據尚難推論被告林桂英對於被告郭貞祥
      損害債權之犯行事前知悉，並與之基於犯意聯絡，共同意
      圖為不實之贈與過戶登記等情。尤以被告林桂英乃被告郭
      貞祥之妻，兩人供育子女2 人待扶養，被告郭貞祥私下縱
      有損害債權之意思，但對被告林桂英隱瞞於此，並出於真
      意，將土地所有權贈與林桂英，於夫妻間財產之處分，並
      無悖於情理，亦非無可能，甚至可達節稅之額外利益，故
      前揭借據、債權憑證、土地登記謄本、贈與契約等，均難
      為被告林桂英有使公務員登載不實犯罪之證明。
    2.至於被告郭貞祥於警詢時雖供稱：伊是因幫潘慶茹擔任連
      帶保證人影響，被告林桂英擔心伊隨便幫人作保之類情事
      ，才將名下財產辦理夫妻贈與等語（見他字第315 號卷(一)
      第118 頁）。惟被告郭貞祥所述聽從被告林桂英之勸說，
      其具體內容為何，及轉述林桂英謂「怕郭貞祥又去隨便幫
      人作保」，是否即指畏懼債權人就本案連帶保證債權，再
      對郭貞祥之上開土地為強制執行？尚非明確，在公訴人未
      能舉證證明被告林桂英對被告郭貞祥上開連帶保證債務之
      具體情節明確知悉之前提下，縱被告林桂英確為勸說，而
      附表所示土地所有權人之被告郭貞祥是否同意為該贈與，
      仍繫於被告郭貞祥個人所決定，尚難遽謂被告林桂英為勸
      說即謂其主觀上即有與被告郭貞祥通謀虛偽為附表所示土
      地之贈與，則被告郭貞祥於警詢時上開語意不明之供述，
      自難採為被告林桂英不利之證明。
    3.何況，原審法院98年度重訴字第78號民事判決（見他字第
      315 號卷第79至93頁），並未認定被告林桂英與郭貞祥間
      如附表所示土地之贈與行為，乃通謀虛偽之行為，已如前
      述。此外，檢察官亦未提出其他任何積極證據，而使本院
      對於被告林桂英被訴使公務員登載不實犯行獲得確信，殊
      難形成被告確有使公務員登載不實犯行之確切心證。本件
      公訴意旨所指被告林桂英使公務員登載不實犯行，尚屬不
      能證明，自應為無罪之諭知。
三、原審關於使公務員登載不實犯行部分，以不能證明被告2 人
    犯罪，諭知被告林桂英無罪或於理由說明被告郭貞祥被訴此
    部分不另為無罪之諭知，固非無見。惟查：(1)原判決關於被
    告郭貞祥、林桂英被訴損害債權部分，因已逾修正前刑法第
    80條第1項第3款規定五年之追訴權時效期間，應為免訴判決
    之諭知（詳後述），原審不察，誤予論罪科刑或諭知無罪，
    並認被告郭貞祥被訴使公務員登載不實部分，有刑法修正前
    之牽連犯裁判上一罪關係，爰就被告郭貞祥此部分犯行，不
    另為無罪之諭知，即有未合。(2)又被告林桂英被訴使公務員
    登載不實部分，原判決認告訴代理人鄭昱廷於檢察官訊問時
    未經具結之證述有證據能力，證據法則之適用尚有違誤，並
    遽引為被告林桂英被訴使公務員登載不實部分之證據，亦有
    未合。原判決既有上開可議之處，自應由本院將原判決全部
    撤銷改判，並就被告郭貞祥、林桂英等2 人被訴使公務員登
    載不實部分，均為無罪之諭知。
肆、免訴（損害債權）部分：
一、按案件時效已完成者，應諭知免訴之判決，且得不經言詞辯
    論為之，刑事訴訟法第302條第2款、第307 條分別定有明文
    。本件被告等行為時（公訴意旨所載係指88年1 月27日、90
    年5月21日），刑法第80條第1項第3款及第2項關於追訴權之
    時效期間規定：「追訴權，因左列期間內不行使而消滅：(
    二)、1年以上3年未滿有期徒刑者，5年。前項期間自犯罪成
    立之日起算。但犯罪行為有連續或繼續之狀態者，自行為終
    了之日起算。」而94年1月7日修正，自95年7月1日起施行刑
    法第80條第1項第3款及第2 項則規定：「追訴權，因下列期
    間內未起訴而消滅：(二)犯最重本刑為1年以上3年未滿有期
    徒刑之罪者，10年。前項期間自犯罪成立之日起算。但犯罪
    行為有繼續之狀態者，自行為終了之日起算」；又被告行為
    時刑法第83條之規定為：「追訴權之時效，如依法律之規定
    ，偵查、起訴或審判之程序不能開始或繼續時，停止其進行
    。前項時效停止，自停止原因消滅之日起，與停止前已經過
    之期間，一併計算。停止原因繼續存在之期間，如達於第80
    條第1項各款所定期間4分之1 者，其停止原因視為消滅」；
    95年7月1日施行刑法第83條規定則為：「追訴權之時效，因
    起訴而停止進行。依法應停止偵查或因犯罪行為人逃匿而通
    緝者，亦同。前項時效之停止進行，有下列情形之一者，其
    停止原因視為消滅：(一)、諭知公訴不受理判決確定，或因
    程序上理由終結自訴確定者。(二)、審判程序依法律之規定
    或因被告逃匿而通緝，不能開始或繼續，而其期間已達第80
    條第1項各款所定期間4分之1者。(三)、依第1項後段規定停
    止偵查或通緝，而其期間已達第80條第1項各款所定期間4分
    之1 者。前二項之時效，自停止原因消滅之日起，與停止前
    已經過之期間，一併計算。」。查被告2人行為時係88年2月
    4日、88年3月2日及90年5月30日，其追訴權時效均於94年1
    月7日修正，自95年7月1 日起修正刑法施行前屆滿（詳後述
    ），應適用修正前刑法第80條、第81條、第83條之關於追訴
    權時效規定，合先敘明。
二、按刑法第356條之損害債權罪，其法定本刑為2年以下有期徒
    刑、拘役或500元以下罰金之罪，依修正前刑法第80條第1項
    第3款規定，追訴權時效期間為5年。查公訴意旨所指被告等
    2人犯罪時間係88年2月4日、3月2日及90年5月30日，其追訴
    權時效依修正前刑法第80條第2 項規定，應自行為終了之日
    即90年5月30日起算，迄95年5月30日完成，而臺灣士林地方
    法院檢察署檢察官於99年1 月13日因告訴而開始偵查，並於
    99年11月15日提起公訴，99年12月3 日繫屬臺灣士林地方法
    院，被告等2 人被訴損害債權犯行之追訴權時效於起訴時顯
    已完成。檢察官上訴意旨略以：被告林桂英與郭貞祥係同居
    共財之夫妻，對彼此財務狀況應有知悉，被告林桂英對郭貞
    祥遭臺灣銀行於85年間依民事督促程序，對郭貞祥坐落臺北
    市○○路之房地聲請保全執行，嗣經債權人臺灣銀行撤回該
    假扣押之強制執行，惟仍向臺灣板橋地方法院聲請對大總公
    司及郭貞祥等之財產為強制執行，經執行清償未果等過程，
    不可能全無知悉。何況，被告郭貞祥於警詢時亦陳稱其妻林
    桂英怕伊隨便幫人作保，才將附表所示之土地辦理贈與，顯
    見被告林桂英對郭貞祥曾以附表所示土地供人作保乙節當應
    知悉，原審竟認定被告郭貞祥於警詢時語意不明，認定事實
    核與上揭經驗法則有違，其適用法律自有違誤等語。惟被告
    林桂英被訴損害債權部分，已逾追訴權時效，應為免訴之諭
    知，已如上述。檢察官上訴意旨，仍執前詞指摘原判決此部
    分違誤，為無理由。又被告等2 人被訴此部份犯行與上開使
    公務員登載不實犯行，公訴意旨雖認有方法結果之牽連關係
    ，屬裁判上一罪，但使公務員登載不實部分既經諭知無罪，
    即不具裁判上一罪關係，應均另為免訴之諭知。
據上論斷，應依刑事訴訟法第369條第1項前段、第364條、第301
條第1項、第302條第2款，判決如主文。
本案經檢察官侯寬仁到庭執行職務。
中    華    民    國    100    年    6    月    9    日
                  刑事第二十四庭審判長法  官  李錦樑    
                                      法  官  陳恆寬
                                      法  官  張惠立
以上正本證明與原本無異。
不得上訴。
                                      書記官  陳珮茹
中    華    民    國    100    年    6    月    9    日 











附表
┌─┬───────────┬─────┬────┬─────┐
│編│土地之坐落地號        │面積（平  │權利範圍│贈與處分時│
│號│                      │方公尺）  │        │間        │
├─┼───────────┼─────┼────┼─────┤
│1 │臺北市○○區○○段4 小│147.01    │1/3     │88.2.4    │
│  │段322地號             │          │        │          │
├─┼───────────┼─────┼────┼─────┤
│2 │臺北市○○區○○段4 小│2642.74   │1/3     │88.2.4    │
│  │段0000-000地號        │          │        │          │
├─┼───────────┼─────┼────┼─────┤
│3 │臺北縣三芝鄉土地公埔內│776       │全部    │88.3.2    │
│  │柑宅小段66地號        │          │        │          │
├─┼───────────┼─────┼────┼─────┤
│4 │臺北縣三芝鄉土地公埔內│427       │全部    │88.3.2    │
│  │柑宅小段71地號        │          │        │          │
├─┼───────────┼─────┼────┼─────┤
│5 │臺北縣三芝鄉○○○○段│1387      │24/100  │88.3.2    │
│  │田心子小段335地號     │          │        │          │
├─┼───────────┼─────┼────┼─────┤
│6 │臺北縣三芝鄉○○○○段│763       │24/100  │90.5.30   │
│  │田心子小段315-1地號   │          │        │          │
├─┼───────────┼─────┼────┼─────┤
│7 │臺北縣三芝鄉○○○○段│936       │24/100  │90.5.30   │
│  │田心子小段331地號     │          │        │          │
├─┼───────────┼─────┼────┼─────┤
│8 │臺北縣三芝鄉○○○○段│752       │24/100  │90.5.30   │
│  │田心子小段338地號     │          │        │          │
├─┼───────────┼─────┼────┼─────┤
│9 │臺北縣三芝鄉○○○○段│519       │24/100  │90.5.30   │
│  │田心子小段338-1地號   │          │        │          │
└─┴───────────┴─────┴────┴─────┘